【裁判字號】    98,上易,875
【裁判日期】    980618
【裁判案由】    傷害
【裁判全文】
臺灣高等法院刑事判決                 98年度上易字第875號
    上  訴  人  臺灣臺北地方法院檢察署檢察官
    上  訴  人
    即  被  告  陳峰
    選任辯護人  黃啟逢律師
    上  訴  人
    即  被  告  甲○○
    選任辯護人  廖信憲律師
上列上訴人因被告傷害案件，不服臺灣臺北地方法院97年度易字
第3400號，中華民國98年2 月27日第一審判決（起訴案號：臺灣
臺北地方法院檢察署97年度偵字第19917 號），提起上訴，本院
判決如下：
    主  文
上訴駁回。
    事  實
一、陳峰、甲○○均為營業小客車司機，於民國97年8 月21日上
    午11時20分許，在臺北市萬華區萬華火車站出口前，2 人因
    排班問題發生爭執，詎料，陳峰竟心生不滿，基於傷害他人
    身體之犯意，徒手毆打甲○○頭部；甲○○不甘受毆，亦萌
    生傷害他人身體之犯意，隨即出手互為扭打，2 人並摔倒在
    地。陳峰因此受有頸部外側挫傷、瘀傷、右外側胸痛、後枕
    挫傷、右後下背瘀挫、左前胸挫傷等傷害；甲○○則受有右
    肘、右膝、左膝挫傷、左外側胸痛等傷害。
二、案經陳峰、甲○○訴由臺北市政府警察局萬華分局報請臺灣
    臺北地方法院檢察署檢察官偵查起訴。
    理  由
一、程序方面：
  (一)按告訴乃論之罪，除法律上有特別規定外，告訴人曾否拋棄
    告訴權，與其告訴之合法與否，不生影響，最高法院著有26
    年上字第1906號判例意旨可資參照；又按刑事訴訟上之告訴
    權，性質上屬於人民在公法上之權利，刑事訴訟法既未規定
    得予捨棄，告訴權人自不得予以捨棄，其縱有捨棄之意思表
    示，自屬無效（最高法院90年度臺非字第16號判決意旨參照
    ）。經查，被告陳峰、甲○○固均曾於97年8 月21日在臺北
    市政府警察局萬華分局員警工作紀錄簿上，簽名捺印表示願
    私下和解不提出告訴等事實，業據證人即臺北市政府警察局
    萬華分局康定路派出所警員丙○○於原審審理中證述（見原
    審卷第84頁）明確，並有上開工作紀錄簿1 紙（見原審卷第
    54頁）在卷可稽，然細繹上開文字意涵，僅係表示被告2 人
    均捨棄告訴權，不對對方提出告訴，而非撤回對彼此之告訴
    之意，參以，翌日（即22日）被告陳峰、甲○○分別至臺北
    市政府警察局萬華分局康定路派出所向警員丙○○、丁○○
    提出告訴，有被告陳峰、甲○○警詢筆錄（見97年度偵字第
    19917號卷【下稱偵查卷】第2、4 頁）在卷可稽，揆諸上開
    意旨，被告陳峰、甲○○於97年8 月21日所為之告訴權捨棄
    ，自屬無效，是檢察官依被告陳峰、甲○○之告訴提起公訴
    程序應屬合法，本院自應為實體判決。被告甲○○之辯護人
    辯護稱：被告陳峰業已撤回告訴，請求為不受理判決云云，
    自非可採，合先敘明。
  (二)次按被告以外之人於審判外之言詞或書面陳述，除法律有規
    定者外，不得作為證據。又被告以外之人於審判外之陳述，
    雖不符前4 條之規定，而經當事人於審判程序同意作為證據
    ，法院審酌該言詞陳述或書面陳述作成時之情況，認為適當
    者，亦得為證據。當事人、代理人或辯護人於法院調查證據
    時，知有第159條第1項不得為證據之情形，而未於言詞辯論
    終結前聲明異議者，視為有前項同意，刑事訴訟法159條第1
    項、第159條之5分別定有明文。查本案以下所引用之各項證
    據方法，因公訴人、被告陳峰、甲○○及辯護人均未予爭執
    其證據能力，且迄至言詞辯論終結前亦未再聲明異議，本院
    審酌該等言詞或書面陳述作成時之情況，並無不宜作為證據
    之情事，依刑事訴訟法第159條之5之規定，自得作為證據。
二、實體方面：
  (一)訊據被告陳峰、甲○○均矢口否認有何傷害之犯行，被告陳
    峰辯稱：伊沒有打被告甲○○，是被告甲○○動手掐伊喉嚨
    ，導致伊昏迷後，之後還用腳踢伊，被告甲○○之傷勢是因
    為壓住伊時碰到馬路上的柏油，柏油很燙才會造成、被告甲○○辯稱：是被告陳峰先動手打伊，伊才出手抱住陳峰，並
    和陳峰抱在一起跌到地上，其是出於正當防衛才動手云云。
  (二)經查，上開事實業據證人乙○○於原審審理中證稱：「當日
    被告甲○○在萬華火車站左邊排班，離我2 部計程車遠，被
    告陳峰則排在斑馬線那邊，當時有2 部排班計程車載到客人
    離開火車站，所以有其他排班計程車可以進入補位，被告甲○○這時候本來輪到可以進去補位，但被告陳峰卻插隊進入
    ，所以被告甲○○就下車問被告陳峰為何插隊，被告陳峰就
    用手打被告甲○○頭部，用哪隻手我已經不記得了，被告甲○○就將被告陳峰抱住，我上前去排解，叫兩人不要再打，
    但被告陳峰說還要再打，我就離開他們2 人身邊，站在旁邊
    ，他們2 人抱在一起就倒在地上，被告甲○○先爬起來，但
    是用手摀住下體，被告陳峰就倒在地上哀號，後來警察就來
    了」、「我並沒有聽到他們有講話，我看到甲○○下車靠近
    陳峰時，他們2 人就抱在一起了」、「我沒有從頭看到尾，
    我看的時候被告甲○○沒有出手打人」、「之後我載客人出
    去，沒有看到後來發生的事情」等語（見原審卷第81頁反面
    至82頁反面）綦詳，證人丙○○亦證稱：我到現場時，被告
    甲○○有跟我說他與被告陳峰互毆等語（見原審卷第84頁）
    明確，核與被告甲○○供承：當時其在排班，被告陳峰來插
    隊，他下車叫其也下車，指著其說其以前有罵過他，其當時
    說沒有，被告陳峰就一拳打到其頭部，其和被告陳峰就扭成
    一團等語大致相符，參以，證人乙○○、丙○○與被告陳峰
    、甲○○均無任何親屬關係，就本案案情亦無利害關係，原
    無設詞偏頗，而甘冒偽證刑責之必要，是證人乙○○、丙○○上開證詞應屬真實可信。此外，被告陳峰、甲○○分別受
    有傷害，亦有臺北市立聯合醫院和平院區診斷證明書在卷可
    按（見偵查卷第6、7頁），是被告陳峰、甲○○於97年8 月
    21日上午11時20分許，在臺北市萬華區萬華火車站出口前，
    確有發生互毆行為，而致被告陳峰、甲○○分別受有如事實
    欄所示傷害情形，應可認定。
  (三)被告陳峰雖辯稱：被告甲○○上開傷勢，是因為碰到路面上
    很燙的柏油才造成云云，然觀諸被告甲○○所受傷勢為右肘
    、右膝、左膝挫傷、左外側胸痛等傷害，有上開臺北市立聯
    合醫院和平院區97年8 月21日驗傷診斷證明書所附人體部分
    圖可按，若被告甲○○果因軀體碰觸溫度甚高之柏油路面而
    受傷，所受之傷勢應為燙傷、紅腫等傷害，而非當挫傷，況
    且被告甲○○已遭毆打致有左外側胸痛，並自述頭暈、噁心
    ，顯見被告陳峰應有積極徒手毆打被告甲○○舉措，而非被
    告甲○○自行造成，應可認定，被告陳峰前開所辯，已屬無
    據。再者，被告甲○○係於案發報警後，前往臺北市立聯合
    醫院和平院區就診，是前揭診斷證明書應係於案發後隨即至
    醫院看診所取得，又各大醫院之急診醫師應屬輪值而非固定
    ，則被告甲○○當日既係依據臺北市立聯合醫院和平院區之
    急診程序隨機看診，當無取得不實之醫生診斷證明之可能，
    是被告陳峰上開所辯，顯係卸責之詞，不足採信。
  (四)再按，刑法上正當防衛之防衛行為須具有「必要性」，亦即
    其防衛之反擊行為，須出於必要，如為防衛自己或他人之權
    利，該項反擊行為顯然欠缺必要性，非不可排除，即不能成
    立正當防衛，以阻卻違法；亦即，縱令一方先行出手，還擊
    之一方，在客觀上苟非單純對於現在不法之侵害為必要排除
    之反擊行為，因其本即有傷害之犯意存在，自無主張防衛權
    之餘地（最高法院79年度臺上字第38號、96年度臺上字第35
    26號判決意旨可參）。查被告甲○○雖辯稱：其係基於正當
    防衛云云，惟查，審諸被告甲○○所提出之上開診斷證明書
    所示，被告甲○○所受傷勢係分佈於手肘、膝蓋及胸部外側
    ，若其有遭受重大攻擊而非以反擊方式而防衛其權利必要，
    何以其身體其餘部位均未見有重大傷勢，是依被告陳峰所受
    傷勢程度、所受傷害分佈部位，應認被告甲○○乃為達到反
    擊目的，而起意傷害被告陳峰，非屬單純防衛自己權利之意
    思，對於現在不法之侵害為必要排除之行為，是被告甲○○
    本有傷害之犯意存在，自無主張防衛權之餘地，因認被告甲○○所辯，自無足採為正當防衛之事由，揆諸上開判決意旨
    及說明，被告甲○○不得據此卸免刑責。
  (五)至於，被告陳峰之上開診斷證明書上，雖記載「胸部Ｘ光顯
    示右側第8 肋骨骨折」之傷害，然經原審函查結果，臺北市
    立聯合醫院函覆略以：經醫師檢查被告陳峰身體，被告陳峰
    右側軀幹及左後下背痛、頸部瘀紅、後枕挫傷，經胸部Ｘ光
    檢查顯示右側第8 肋骨骨折，依Ｘ光檢查結果無法判斷是新
    傷或舊傷等語，有該醫院98年1月7日北市醫和字第09734338
    800 號函文（見原審卷第45頁）附卷足憑，再者，依被告陳
    峰提出之醫療費用支出單據中，亦無於本案事後因肋骨骨折
    而就醫求診之紀錄（見97年度附民字第566 號卷），從而，
    依罪疑唯輕原則，應採有利被告甲○○之認定，認被告陳峰
    之胸部右側第8 肋骨骨折傷害係舊有之傷害，而非被告甲○○所造成。
  (六)綜上所述，被告陳峰、甲○○所辯並不足採，本案事證明確
    ，被告陳峰、甲○○犯行堪以認定。
三、核被告陳峰、甲○○所為，均係刑法第277條第1項之普通傷
    害罪。原審因認被告2人罪證明確，引用刑法第277條第1 項
    、第41條第1 項前段，刑法施行法第1條之1之規定，並審酌
    被告陳峰、甲○○素行、犯罪動機、智識程度，被告2 人因
    計程車排班細故發生爭執，而出手互毆，導致分別受有前述
    傷害，兼衡其2 人犯罪之手段、生活狀況及犯罪所生危害等
    一切情狀，均量處被告2 人拘役30日，並諭知易科罰金之折
    算標準，以示儆懲。核其認事用法並無不合，量刑亦稱妥適
    。公訴人上訴意旨認被告2 人一再否認犯罪，犯後態度不佳
    ，原審量刑過輕，有違罪刑相當原則，請求從重量處，另上
    訴人即被告2 人上訴意旨均執前詞否認犯罪，指摘原判決不
    當，請求撤銷改判，均無理由，上訴應予駁回。
據上論斷，應依刑事訴訟法第368條，判決如主文。
本案經檢察官邱美育到庭執行職務。
中    華    民    國    98    年    6    月    18     日
            刑事第四庭    審判長法  官  陳筱珮
                                法  官  鄭水銓
                                法  官  周煙平
以上正本證明與原本無異。
不得上訴。
                                書記官  陳秋雄
中    華    民    國    98    年    6     月    19    日


司法院資訊處製作；財團法人民間司法改革基金會備份。
